【裁判字號】    95,台上,4395
【裁判日期】    950810
【裁判案由】    違反貪污治罪條例等罪
【裁判全文】
最高法院刑事判決            九十五年度台上字第四三九五號
    上   訴   人  台灣高等法院高雄分院檢察署檢察官
    上訴人即被告  甲○○
                          4之.
                          路4.
                  乙○○
                          路5.
                  丙○○
                          號
                          1弄.
    上   訴   人  丁○○
                          路西.
                          路2.
    上訴人即被告  戊○○
                          路2.
    上   訴   人  己○○
                          路2.
                          路東.
    上列三人共同
    選 任辯護 人  阮文泉律師
上列上訴人等因被告等違反貪污治罪條例等罪案件，不服台灣高
等法院高雄分院中華民國九十五年四月四日第二審更審判決（九
十三年度上更(一)字第一七六號，起訴案號：台灣高雄地方法院檢
察署八十九年度偵字第一二三三九號），提起上訴，本院判決如
下：
    主  文
原判決撤銷，發回台灣高等法院高雄分院。
    理  由
本件原判決認定上訴人即被告甲○○、乙○○、丙○○、戊○○
及上訴人丁○○、己○○或共同或分別犯有原判決事實欄二至五
罪行，因而撤銷第一審之科刑判決，改判論甲○○、乙○○、丙
○○、戊○○共同連續公務員明知為不實之事項，而登載於職務
上所掌之公文書，足以生損害於公眾罪；甲○○及乙○○各處有
期徒刑壹年肆月，丙○○處有期徒刑壹年壹月，戊○○處有期徒
刑壹年捌月；另己○○連續行使公務員明知為不實之事項，而登
載於職務上所掌之公文書，足以生損害於公眾罪，處有期徒刑貳
年；丁○○連續依據法令從事公務之人員對於主管之事務，明知
違背法令，直接圖私人不法利益，因而獲得利益罪，處有期徒刑
陸年陸月，褫奪公權肆年；並說明甲○○、乙○○、丙○○、戊
○○被訴圖利罪部分，及丁○○被訴違背職務收受賄賂罪、己○
○被訴對於公務員違背職務交付賄賂罪部分，不另諭知無罪之理
由；固非無見。
惟查：(一)、原判決認定己○○原所有坐落高雄縣彌陀鄉○○段第
二六之三二地號等土地，均經政府依區域計畫法第十五條規定，
編定為一般農業區養殖用地，如欲在該等土地上興建房屋，應依
「實施區域計畫地區建築管理辦法」之規定，以建造農舍方式提
出申請，取得使用執照後始可申請接水接電；然己○○未依上開
規定，提出建造農舍之申請，即先後在上開土地上興建三樓透天
房屋六戶、十一戶，再以己○○自己及房屋買受人黃廖素蘭等人
名義，填載不實內載「上開房屋確於彌陀都市計畫公告實施以前
即民國六十四年四月一日（不包括一日）以前、內政部公告實施
區域計畫地區建築管理辦法公告以前即六十六年一月十九日（不
包括十九日）以前建築完成之合法建築物」之切結書，持向高雄
縣彌陀鄉公所申請核發「坐落彌陀鄉○○村○○鄰○○路○段二
之十一號等房屋，確於彌陀鄉都市計畫公告實施以前或內政部公
告實施區域計畫地區建築管理辦法公告以前建築完成之房屋」之
證明（下稱接水接電證明書），再憑以申請接水接電等情；又房
屋未取得使用執照，依內政部九十年九月十四日修正公布前之土
地登記規則第七十三條第一項及九十二年六月五日修正公布前建
築法第七十三條規定，非但無法辦理所有權第一次登記，亦不能
供水供電，即無從發揮法律上之處分權能及物之通常使用、收益
權能，其交易價值與合法建築物顯不相同。如果無訛，甲○○、
乙○○、戊○○及丙○○苟明知己○○興建之房屋，依法不能供
水、供電，房屋售價必然不高，則甲○○、乙○○、戊○○及丙
○○等公務員，以登載不實公文書之方法，違法核發給己○○上
述證明，使己○○在上開土地興建之房屋成為合法建物，得以接
水電，己○○是否毫無加值之利益？若己○○因此得以高價出售
獲取加值之不法利益，甲○○、乙○○、戊○○及丙○○是否該
當修正前貪污治罪條例第六條第一項第四款之罪？原判決未深入
究明，自有違誤。(二)、原判決事實欄既認定甲○○、乙○○、丙
○○在上述房屋之證明申請書上，違法批示，而交由戊○○據以
核發不實之「接水接電證明書」，足生損害於主管機關對於核發
上開證明書之正確性；惟理由欄並未明其憑以認定之證據及理
由；又原判決主文及事實欄均認定乙○○、戊○○具共同登載不
實事項於公文書之犯意聯絡（見原判決正本第五頁第十四至十五
行、第八頁第十四至十五行），惟理由欄卻認乙○○、戊○○有
共同行使登載職務上不實事項公文書之犯行（見原判決正本第十
九頁第三至五行），難謂無理由不備及事實與理由矛盾之違法。
(三)、高雄縣政府九十四年十一月十八日府建管字第０九四０二一
二七九六號函意旨略以：受理申請建造農舍之建造執照時，凡申
請書件、圖說、證明文件合於法令規定即應核發建造執照；且因
建造執照審核有期限限制，自難審查申請案件是否借用他人名義
（見原審上更（一）卷第三宗第三三至三四頁）；則丁○○若依
土地法第四十三條規定，以土地登記簿謄本認定土地所有權人係
李王進等人而核發農舍建造、使用執照，未能查得係己○○借用
有自耕能力者名義而為申請，是否仍得指為明知違背法令？設使
能查得係己○○借用有自耕能力者名義而為申請，亦即農地實際
所有權人與登記名義人不同時，丁○○得否駁回農舍建造、使用
執照之申請？攸關丁○○是否應負圖利刑責，原審未詳予調查釐
清；又審理事實之法院，對於被告有利及不利之證據，應一律注
意，詳為調查資料，本於經驗法則及論理法則定其取捨，並將取
捨證據及得心證之理由於判決內詳為說明。如事實尚非明確，基
於公平正義之維護，而有應調查之證據未予調查，即予判決者，
則有應於審判期日調查之證據，未予調查之違法。己○○於原審
九十一年六月十三日訊問時辯稱：邱素華等十戶之「接水接電證
明書」之申請，係住戶自辦，非由己○○代辦等語（見原審上訴
卷第一宗第八六頁），其所辯是否實在？原審亦未傳訊邱素華等
人訊問明白，就此部分亦論己○○行使公務員登載不實文書罪；
均有調查職責未盡及理由不備之違法。(四)、有罪之判決書應記載
犯罪事實，所謂犯罪事實，不僅指犯罪之行為而言，即犯罪之時
、日、處所、動機、目的、手段、結果等與論罪科刑有關之事項
，亦應依法認定予以明確之記載，始足為適用法律之依據。原判
決事實欄四認定丁○○連續圖利己○○，但丁○○究於何時為圖
利己○○之行為，原判決事實欄四並未明白認定，詳細記載，已
有未合；又修正後貪污治罪條例第六條第一項第四款圖利罪，已
改為結果犯，以對於主管或監督之事務，明知違背法令，直接或
間接圖自己或其他私人不法利益，因而獲得不法利益為要件；原
判決事實欄五認定己○○為補辦自用農舍建造執照及使用執照，
丁○○明知己○○係以人頭申請，依法不得核發，為圖利己○○
仍准予核發，使己○○獲取新台幣（下同）五萬元以上財產利益
等情；但所謂五萬元以上，究係若干？並不明確；且所謂財產利
益，是否屬「不法利益」，原判決均未明白認定並詳細記載，尚
不足為適用法律之依據。以上或為上訴意旨所指摘，或為本院得
依職權調查之事項，應認原判決仍有撤銷發回更審之原因。至原
判決不另諭知無罪部分，因公訴人認此部分與上開有罪部分，有
方法結果裁判上一罪之關係，基於審判不可分原則，應併予發回
，附此敘明。
據上論結，應依刑事訴訟法第三百九十七條、第四百零一條，判
決如主文。
中    華    民    國  九十五  年    八    月    十    日
                      最高法院刑事第十二庭
                          審判長法官  林  永  茂
                                法官  洪  文  章
                                法官  蘇  振  堂
                                法官  蕭  仰  歸
                                法官  林  茂  雄
      本件正本證明與原本無異
                                      書  記  官
中    華    民    國  九十五  年    八    月   十五   日
                                                      Ｊ


司法院資訊處製作；財團法人民間司法改革基金會備份。
